臺灣臺北地方法院民事判決　　　　　　 99年度簡上字第370號
上　訴　人　簡麗鵬
訴訟代理人　呂傳勝律師
被　上訴人　翁明清
訴訟代理人　呂郁斌律師
上列當事人間請求遷讓房屋事件，上訴人對於中華民國99年4月
28日臺灣臺北地方法院臺北簡易庭98年度北簡字第34642號第一
審判決提起上訴，本院判決如下：
    主  文
上訴駁回。
第二審訴訟費用由上訴人負擔。
    事實及理由
一、被上訴人起訴主張：坐落臺北市松山區○○○路222巷18弄5
    號5樓（下稱系爭房屋）為其所有，上訴人為其大嫂之胞姊
    ，多年前因向其商借使用系爭房屋，而被上訴人因自己長期
    居住高雄，遂同意出借系爭房屋予上訴人使用，迄民國95年
    間，被上訴人因其女兒有使用系爭房屋，遂向上訴人表達終
    止借貸收回房屋之意，惟上訴人迄今仍占用系爭房屋無歸還
    之意。按兩造之借貸關係既已終止，上訴人繼續占用系爭房
    屋已無法律上之正當權源，為此，其自得本於民法第767條
    所有物返還請求權及同法第470條借用物返還請求權，請求
    本院擇一判令上訴人返還系爭房屋等語，並聲明：上訴人應
    自系爭房屋遷出將房屋返還予原告。
二、上訴人則以：被上訴人之妻兄即訴外人陳旭初向其借款新臺
    幣（下同）1388萬元未還，經其一再催討，陳旭初遂邀兩造
    共同協商，被上訴人同意將其所有系爭房屋以每月租金1萬
    7000元出租予上訴人，該租金由陳旭初從應付其利息之一部
    分轉交被上訴人，至全部債務全部清償為止，屬不定期租賃
    。三方協商成立後，被上訴人將系爭房屋點交上訴人及其家
    人居住迄今歷時十餘年。在此期間，陳旭初有一段時間未依
    約交付租金與被上訴人，上訴人即將每月租金1萬7000元匯
    入被上訴人之妻陳綺玲之台灣銀行帳戶，其餘租金仍由陳旭
    初從應付上訴人之利息轉付予被上訴人；另系爭房屋應繳房
    屋稅亦由上訴人代繳，多年來房屋修繕應付之費用亦均由上
    訴人支付，用以抵繳租金。兩造間對於系爭房屋確實存有不
    定期租賃契約，被上訴人主張終止使用借貸契約，請求收回
    房屋，並無理由，亦違情理等語以為抗辯。
三、原審為被上訴人勝訴判決，判命上訴人應將坐落台北市松山
    區○○○路222巷18弄5號5樓之系爭房屋遷讓返還予被上訴
    人。上訴人提起上訴，聲明：(一)原判決廢棄。(二)上開廢棄部
    分，被上訴人在第一審之訴駁回。被上訴人則聲明：上訴駁
    回。
四、兩造不爭執之事實：
    系爭房屋為原告所有，上訴人自十幾年前即居住系爭房屋迄
    今，並曾於91年至92年間，按月支付1萬7000元至被上訴人
    之妻陳綺玲帳戶內。其後被上訴人以其女急需使用系爭房屋
    為由，以存證信函通知上訴人於95年10月10日前搬離，該函
    並於95年8月22日送達上訴人。另被上訴人之妻兄陳旭初向
    上訴人借款而交付其所經營之梯麥股份有限公司所簽發面額
    計為1388萬元之支票4紙，嗣上開支票提示而遭退票等情，
    為兩造所不爭執，並有被上訴人提出之土地及建築改良物所
    有權狀、建物登記謄本、存證信函等件影本及上訴人提出之
    支票、無摺存入憑條存根等件影本附於原審卷為證。
五、得心證之理由：
    被上訴人主張系爭房屋出借上訴人使用，並已終止該使用借
    貸關係，其依民法第767條所有物返還請求權及同法第470條
    借用物返還請求權請求上訴人返還系爭房屋一節，為上訴人
    所否認，並以前揭情詞置辯。本院審酌如下：
  (一)按當事人主張有利於己之事實者，就其事實有舉證之責任。
    但法律別有規定，或依其情形顯失公平者，不在此限，民事
    訴訟法第277條定有明文。復按「稱租賃者，謂當事人約定
    ，一方以物租與他方使用收益，他方支付租金之契約。前項
    租金，得以金錢或租賃物之孳息充之」；「稱使用借貸者，
    謂當事人一方以物交付他方，而約定他方於無償使用後返還
    其物之契約」，民法第421條、第464條分別定有明文。是租
    賃契約與使用借貸契約均係以使用他人之物為要件，所不同
    者，前者在契約中有支付對價之約定即屬租賃，如係無償使
    用者，則係使用借貸契約。再按，借用人應於契約所定期限
    屆滿時，返還借用物；未定期限者，應於依借貸之目的使用
    完畢時返還之。但經過相當時期，可推定借用人已使用完畢
    者，貸與人亦得為返還之請求。借貸未定期限，亦不能依借
    貸之目的而定其期限者，貸與人得隨時請求返還借用物；所
    有人對於無權占有或侵奪其所有物者，得請求返還之，民法
    第470條、第767條第1項前段定有明文。本件上訴人固以被
    上訴人應就其主張兩造間存有使用借貸一節，首應負舉證責
    任云云，然系爭房屋為上訴人所有，除其同意他人使用或有
    其他正當權源外，一般應係由所有權人使用收益為常態。則
    如占有他人所有物使用收益，而為所有權人否認或所有權人
    不再同意其使用，此時即應由占有之人就其有經所有權人同
    意或有其他正當權源一節負舉證之責。本件縱認上訴人主張
    兩造間存有使用借貸契約一節不能舉證，然就有關上訴人主
    張租賃關係之使用權源，仍應由上訴人負舉證之責，首應敘
    明。
  (二)上訴人主張兩造間因陳旭初積欠其之借款未還，而由陳旭初
    偕同兩造協商，被上訴人同意出租系爭房屋予上訴人，約定
    每月租金1萬7000元，由陳旭初積欠之款項之母利全部扣除
    至清償完畢為止云云，固據提出支票及無摺存入憑條存根等
    件為證。然此為被上訴人否認；另上訴人抗辯被上訴人有同
    意出租系爭房屋予伊，租金則由陳旭初積欠其之款項中扣抵
    云云，僅據上訴人提出於原審之支票影本為憑，尚難遽認其
    該部分抗辯為真實。至於其抗辯91、92年間由其代陳旭初匯
    款1萬7000元至被上訴人之妻陳綺玲之臺灣銀行帳戶一節，
    固有臺灣銀行岡山分行99年10月4日岡山營字第9900035341
    號函調閱在卷，然該匯款亦為被上訴人否認為支付系爭租金
    所匯，且該匯款係由上訴人匯至陳綺玲帳戶，與被上訴人無
    涉，是其主張該項匯款係為支付租金云云，亦難採信。況上
    訴人迄今均未提出有關交付租金或被上訴人同意由陳旭初欠
    款扣抵租金之證據，以實其說，是其此部分抗辯，實難信真
    實。至於上訴人提出系爭房屋88年度臺北市稅捐稽徵處房屋
    稅繳款書，主張該稅款係伊繳納一節，被上訴人對此並未爭
    執，堪信真實。惟按，租賃與使用借貸，均係將物交付他人
    使用，其區別主要在於使用人是否支付代價予交付人，故如
    土地所有人將土地交付他人使用，僅由使用人負擔於收受稅
    單後代為繳納稅捐，並非以之為使用土地之代價者，乃屬無
    償之使用借貸，即所謂附負擔之使用借貸，最高法院84年度
    臺上字第2627號可資參照。準此，系爭房屋之房屋稅縱係上
    訴人所繳繳納，亦與租賃關係是否存在兩造之間無涉，一併
    敘明。
  (三)又上訴人以修繕系爭房屋應付費用用以抵繳租金云云，此亦
    為上訴人所否認。按民法第437條規定，租賃關係存續中，
    租賃物如有修繕之必要，應由出租人負擔者，或因防止危害
    有設備之必要，或第三人就租賃物主張權利者，承租人應即
    通知出租人。但為出租人所已知者，不在此限。承租人怠於
    為前項通知，致出租人不能及時救濟者，應賠償出租人因此
    所生之損害等語，是系爭房屋如有修繕必要，應係由承租人
    即上訴人通知出租人即被上訴人修繕為是，如上訴人主張經
    被上訴人同意以修繕費用抵繳租金，此部分事實亦應由上訴
    人證明之。惟本件上訴人除不能證明兩造間確有其所稱之租
    賃關係存在，對其所稱以修繕房屋之費用抵繳租金一節，亦
    未能舉證以實其說，是其此部分抗辯亦不足取。
  (四)縱上，被上訴人主張兩造對於系爭房屋成立不定期使用借貸
    契約，且業經其終止借貸關係一節，雖為上訴人所否認。然
    系爭房屋既為被上訴人所有，上訴人復不能證明其依不定期
    租賃之法律關係使用系爭房屋之事實，是被上訴人依民法第
    767條第1項前段規定請求上訴人返還系爭房屋，自屬正當，
    應予准許。
六、綜上所述，被上訴人本於所有人之地位，上訴人對於其以不
    定期租賃關係占有系爭房屋之事實，未能舉證以實其說，是
    被上訴人請求上訴人應將坐落台北市松山區○○○路222巷
    18弄5號5樓之系爭房屋遷讓返還予被上訴人，為有理由，應
    予准許。原審判命上訴人遷讓系爭房屋，並依職權宣告假執
    行，於法並無不合。上訴意旨指摘原判決不當，求予廢棄改
    判，為無理由，應予駁回其上訴。
七、本件為判決基礎之事證已臻明確，兩造所為之其他主張、陳
    述並所提之證據，經審酌後，認均與本件之結論無礙，不再
    一一論述。
八、據上論結，本件上訴為無理由，依民事訴訟法第436條之1第
    3項、第449條第1項、第78條，判決如主文。
中    華    民    國    100    年    1    月    12    日
                  民事第五庭   審判長法  官  薛中興
                                     法  官  歐陽漢菁
                                     法  官  洪純莉
以上正本係照原本作成。
本判決不得上訴。
中    華    民    國   100    年    1     月    12    日
                                     書記官  邱美嫆